【裁判字號】    89,簡,10
【裁判日期】    900308
【裁判案由】    食品衛生管理法
【裁判全文】
高雄高等行政法院簡易判決                         八十九年度簡字第一○號
    原      告  甲○○
    訴訟代理人  丙○○
    被      告  高雄市政府
    代  表  人  (市長)乙○○.
    訴訟代理人  丁○○
右當事人間因食品衛生管理法事件，原告不服行政院衛生署中華民國八十九年六月二
十六日衛署訴字第八九○二一四二二號訴願決定，提起行政訴訟，本院判決如左：
    主  文
訴願決定及原處分均撤銷。
訴訟費用由被告負擔。
    事實及理由
一、原告係百內爾國際股份有限公司高雄分公司（以下簡稱百內爾公司）負責人。緣
    被告所屬衛生局接獲檢舉，於民國（下同）八十八年七月廿一日派員前往高雄市
    新興區○○○路四五六號九樓，查獲百內爾公司販售之「百內爾產品系列」說明
    書內容述及「人體內的自然治療力量，是我們痊癒的最佳稟賦．．．遠離病痛折
    磨」等詞句，易使民眾誤認食用該產品有療效，遂於八十八年十月十六日以八八
    高市衛七字第三七五六○號行政處分書，以原告違反食品衛生管理法第二十條之
    規定，依同法第三十三條第二款之規定科處三千元罰鍰（折合新台幣九千元），
    原告不服，向被告提起訴願，嗣經被告八十九年二月十日高市府訴三字第四二二
    四號訴願決定，以本案應屬食品衛生管理法第十九條規範之情形，而原處分認係
    違反同法第二十條之規定，尚有可議，乃決定「原處分撤銷，由原處分機關另為
    處分」。又因食品衛生管理法於八十九年二月九日修正公布，同月十一日生效，
    主管機關已由省（市）政府衛生處（局）改為縣市政府。經被告審酌違規事實後
    ，乃以原告違反行為時食品衛生管理法第十九條之規定，依行為時同法第三十三
    條第二款規定，於八十九年三月一日以高市府衛七字第六五一五號行政處分書，
    科處罰鍰三千元，原告不服，提起訴願，亦遭決定駁回，乃提起本件訴訟。
二、原告主張略以：百內爾公司文宣引用之「人體內的自然治療力量，是我們痊癒的
    最佳稟賦」，乃希臘名醫希波克拉底之名言；另「維持日常保健，遠離病痛折磨
    」也是倡導保健之慣用語詞，與是否有療效無涉。被告所屬衛生局函請衛生署釋
    示，竟認定易使民眾誤認該產品具療效，惟並未引述依據為何？原告遍查行政院
    衛生署所訂之「食品廣告標示詞句涉及虛偽，誇張或醫效能之認定表」，也未發
    現上述二詞句，涉有誇張之嫌，如以行政機關片面即可認定，行政裁量權未免擴
    大，無法令人信服，為此請求撤銷原處分及訴願決定等語，被告則以：查行政院
    衛生署公告修訂「食品廣告標示詞句涉及虛偽誇張或醫藥效能之認定表」乃係供
    行政機關於審查認定食品廣告違規情節之參考，避免各地衛生機關認定上分歧，
    但絕非作為判斷之唯一依據。虛偽、誇張或涉有醫藥效能要件之判斷，屬不確定
    之法律概念，行政機關自有判斷之餘地。又廣告之內容能創造慾望，將人類潛在
    之需求轉變為具體，明顯之需要，因此每一字句，均為其廣告目的之所繫，原告
    謂其廣告詞句僅在強調民眾加強日常保健，與其公司之產品完全無直接或間接之
    關連性，誠有違人類歷史相沿相承，本於經驗累積，歸納所得之定則，殊難採信
    。原處分尚無違法或不當之處。請求駁回原告之訴等語，資為抗辯。
三、按「對於食品、食品添加物或食品用洗潔劑之標示，不得有虛偽、誇張或易使人
    誤認有醫藥之效能。」，行為時食品衛生管理法第十九條定有明文。查本件被告
    認原告違反上開法條之規定，係以百內爾公司販售之「百內爾產品系列」說明書
    述及「人體內的自然治療力量，是我們痊癒的最佳稟賦．．．遠離病痛折磨」等
    詞句，易使民眾誤認食用該產品有療效，而依行為時同法第三十三條第二款之規
    定，據以裁罰三千元，此有被告八十九年三月一日高市府衛七字第六五一五號行
    政處分書附於原處分卷內可稽。惟按「行政機關為處分或其他行政行為，應斟酌
    全部陳述與調查事實及證據之結果，依論理及經驗法則判斷事實之真偽，並將其
    決定及理由告知當事人。」行政程序法第四十三條定有明文。足見行政機關對於
    證據證明力之判斷，不能違背論理法則及經驗法則，恣意認定事實。查上開「人
    體內的自然治療力量，是我們痊癒的最佳稟賦」詞句，原告已註明係引用希臘名
    醫希波克拉底之名言，此有該「百內爾產品系列」之說明書附於原處分卷內可稽
    ，其既未標示「百內爾產品系列」有何「治療力量」或「痊癒的稟賦」，依論理
    及經驗法則，應無可能讓民眾誤認食用該產品具有療效甚明。又說明書另一行後
    段所述「遠離病痛折磨」，其前段詞句係「維持日常保健」，兩者併書為「維持
    日常保建，遠離病痛折磨」，亦係強調日常保健之重要性，核與百內爾產品有無
    療效無關，足認原告主張「百內爾產品系列」之說明書所述上開詞句，均是倡導
    保健之慣用語詞，與是否有療效無涉等語，尚可採信。
四、又行政院衛生署於八十八年七月三十一日以衛署食字第八八○三七七三五號公告
    修訂「食品廣告標示詞句涉及虛偽誇張或醫藥效能之認定表」（下稱認定表）有
    關食品標示詞句涉及醫藥效能，係記載：「(一)宣稱預防、改善、減輕、診斷或治
    療疾病或等特定生理情形。(二)宣稱減輕或降低導致疾病有關之體內成分。(三)宣稱
    產品對疾病及疾病症候群或症狀有效。(四)涉及中藥材之效能者。(五)引用或摘錄出
    版品、典籍或以他人名義並述及醫藥效能。」，此有該認定表附卷足稽。而上開
    「人體內的自然治療力量，是我們痊癒的最佳稟賦」「維持日常保健，遠離病痛
    折磨」等詞句，經核與該認定表有關涉及醫藥效能之詞句及例句，無一相符。是
    原告訴稱被告並未參考上開認定表，予以判定是否涉及療效等語，應屬可採。雖
    被告辯稱：行政院衛生署公告之認定表，乃係供行政機關於審查認定食品廣告違
    規情節之參考，避免各地衛生機關認定上分歧，但絕非作為判斷之唯一依據云云
    ，惟該認定表總說明一、業已敘明該表係參考美、日等國外管理情形，整理衛生
    單位近年來查處違規廣告標示案例，彙集各方意見，針對食品廣告標示詞句是否
    涉及醫藥效能、虛偽、誇張之原則予以修訂等語，足見該認定表不僅足供行政機
    審查認定食品廣告違規情節之參考，亦可作為食品業者製作廣告詞句時，判斷是
    否涉及醫藥效能之依據，否則豈令一般業者無所遵循？是被告此之辯解，委無可
    取。又訴願決定書理由欄第三段另以，系爭產品說明書中除述及前揭詞句外，於
    說明「特性」欄內另記載百內爾三種產品「．．．並能增進人體新陳代謝、延年
    益壽、女性養顏美容、增強體力（精力）」等詞句，亦皆涉及療效之標示云云，
    惟為原告所否認，陳稱：該廣告文宣係另一家崇賢國際興業股有限公司所印製，
    百內爾公司廣告文宣根本無訴願決定書所述上開詞句等語，經查，上開「．．並
    能增進人體新陳代謝、延年益壽、女性養顏美容、增強體力（精力）」等詞句，
    係署名崇賢國際興業股份有限公司所印製之廣告文宣，並非本件百內爾公司印製
    之說明書，此有該廣告文宣附於原處分卷內可稽，且該廣告文宣係檢舉人檢舉時
    所附之資料，亦經被告陳明在卷。訴願決定以此非本案查獲之資料，認為百內爾
    公司之說明書有涉及療效之標示，亦有未洽。
五、綜上所述，被告以百內爾公司販售之「百內爾產品系列」說明書述及「人體內的
    自然治療力量，是我們痊癒的最佳稟賦．．．遠離病痛折磨」等詞句，易使民眾
    誤認食用該產品有療效為由，依行為時食品衛生管理法第十九條、第三十三條第
    二款之規定，科處原告罰鍰三千元，其認事用法，均欠妥適。訴願決定未予糾正
    ，亦有可議。原告執此指摘，請求將訴願決定及原處分均予撤銷，為有理由，應
    予准許，並不經言詞辯論為之。
據上論結，本件原告之訴為有理由，依行政訴訟法第二百三十三條第一項、第一百九
十五條第一項前段、第九十八條第三項前段，判決如主文。
中    華    民    國      九十    年      三      月       八         日
                            高雄高等行政法院第一庭
                                            法  官   呂  佳  徵
右為正本係照原本作成。
如不服本判決，應於送達後二十日內，向本院提出上訴狀並表明上訴理由，如於本判決
宣示後送達前提起上訴者，應於判決送達後二十日內補提上訴理由書（須按他造當事人
人數附繕本）。
中      華      民      國     九十     年      三      月      八      日
                                        法院書記官   周  良  駿


司法院資訊處製作；財團法人民間司法改革基金會備份。
